【裁判字號】    95,國貿,5
【裁判日期】    950818
【裁判案由】    確認經銷關係存在
【裁判全文】
臺灣臺北地方法院民事判決               95年度國貿字第5號
    原      告  雅仕生物科技有限公司
    法定代理人  乙○○
    訴訟代理人  李佳蕙    律師
                陳瑞萍    律師
    被      告  甲○○○○○○.
    法定代理人  George..
    訴訟代理人  林文鵬    律師
    複 代 理人  林俊宏    律師
    訴訟代理人  梁懷信    律師
上列當事人間請求確認經銷關係事件，本院於民國95年8月4日言
詞辯論終結，判決如下：
    主      文
原告之訴駁回。
訴訟費用由原告負擔。
    事      實
甲、原告方面
一、聲明：
  (一)確認兩造間依民國九十三年八月一日簽署之獨家經銷合約之
    獨家經銷關係存在。
  (二)禁止被告於前項獨家經銷合約有效期間內，就其生產及銷售
    之雷射儀器，包括但不限於the Waterlase、the LaserSmile
    （或Twilite）、及零售至台灣之備用零件、配件、工具、手
    冊及其他在台銷售之相關物品，委託或授權他人在台灣販賣
    或為上述目的而進口。
二、陳述：
  (一)原告於民國九十三年八月一日與被告簽訂獨家經銷合約（即
    Exclusiv e Distribution Agreement，下稱系爭契約），
    兩造約定自九十三年八月一日起至九十六年七月三十一日止
    ，原告就被告所生產及銷售之雷射儀器，包括但不限於the
    Waterlase、the LaserSmile（或Twilite）及零售至台灣之
    備用零件、配件、工具、手冊及其他在台銷售之相關物品，
    在台灣有獨家經銷權，並約定Waterlase於九十四年之每季
    配額為五台，於九十五年之每季配額為六台，每台經銷價為
    美金二萬三千五百元。嗣被告於九十四年十月三日發函原告
    ，稱原告有四點違約事由，亦即原告未於九十三年八月三十
    日前提出市場計畫並按季更新，亦未提出存貨現況報告，且
    未提出詳細之安裝報告，及原告於九十四年前三季所訂購之
    Waterlase systems 未達約定配額，遂要求原告於九十四年
    十二月七日前補正。然原告就被告所主張之前三項違約事由
    ，已分別於九十四年十一月二十七日提出市場計畫及存貨現
    況報告、並於同年十一月二十八日提出安裝報告，就對未達
    約定配額之部分，被告之違約主張則依約無據，蓋按系爭契
    約第五條約定，可知原告就九十三年及九十四年之配額已視
    為達到，縱原告未達到配額仍不屬違約，被告不得據此主張
    終止契約。又況，原告於九十四年前二季之訂貨量，皆超出
    約定配額，於第三季無法向被告訂購Waterlase systems，
    係衛生署於八十九年六月二十一日公告，製造輸入醫療器材
    須於九十四年六月二十日前完成查驗登記手續，否則將違反
    藥事法第八十四條規定，不得繼續製造或輸入業務，而原告
    係因被告未即時提出EIR及CFG等資料之可歸責於被告之事由
    ，至九十四年六月二十日無法取得查驗登記，致原告於九十
    四年第三季無法向被告進貨，惟原告仍於九十四年十二月七
    日匯入五台WaterLase之訂金美金一萬八千七百五十元予被
    告，作為第三季訂單之訂金，即已滿足最低配額之要求，並
    於查驗登記獲准後，即於九十四年十二月二十七日下第四季
    訂單予被告。
  (二)又被告主張系爭契約之準據法為美國加州法律，原告應舉證
    系爭契約依加州法律已成立生效，惟系爭契約倘未依加州法
    律成立生效，自無從終止契約，被告既自認系爭契約已成立
    生效，原告依民事訴訟法第二百七十九條第一項規定，無須
    舉證。另由被告之信函中稱原告未購買最低配額，而非稱原
    告未銷售最低配額，及依兩造系爭契約附件Ａ約定，可知原
    告係實際付款買斷系爭產品，且未經被告同意不得退貨，是
    原告之訂購量即為被告之銷售數字，足證兩造係以原告向被
    告訂購之數量，作為認定是否達到最低配額之標準，而非如
    被告所稱以銷售至使用者之數量為準。況據系爭契約第一條
    規定，須原告有違約事由經被告通知修正六十日後仍無具體
    修正違約行為時，被告始得終止系爭合約，而被告於其九十
    四年十月三日之通知函中，僅提及WaterLase之訂購數量不
    足，就LaserSmilel部分，並未通知原告有任何訂購不足或
    銷售不足情事待補正，是原告就LaserSmile部分並無違約情
    事，被告依約並無終止權。再者，被告稱原告係於系爭契約
    終止後之九十五年三月九日，始將庫存報告提供予被告，惟
    倘如被告所稱，被告於九十四年十月三日發函原告要求補正
    時，並不知悉原告之銷售數量，自無從主張原告賣出之數量
    未達配額。至系爭契約第五條約定之on a pro-rata basis
    ，僅須當年度之數量達到平均每季之水準，即符合系爭契約
    之約定，而非以當季是否達到標準認定原告是否違約，是縱
    以被告所稱以原告銷售至終端使用者之最低數量為準，則原
    告就WaterLase部分，已達到每季平均五台之水準，自未違
    反系爭契約，亦足證被告顯係惡意終止系爭契約。
 三、證據：提出Exclusive Distribution Agreement及其中譯
     本各一件、Email十七件、Biolase函文一件、臺北市醫療
     器材商業同業公會快訊資料一件、賣匯水單一件、函文三
     件、Invoice一件、Purchase Order一件、申請書二件、行
     政院衛生署函一件、BIOLASE函一件、行政院衛生署藥政處
     書函一件、Letter of Authorization一件（以上均影本）
     等件為證。
乙、被告方面：
一、聲明：原告之訴駁回。
二、陳述：
  (一)被告於九十三年八月一日與原告簽訂系爭契約，約定自九十
    三年八月一日起至九十六年七月三十一日止，原告就被告所
    生產以及銷售之雷射儀器，包括但不限於the Waterlase、
    the LaserSmile（或Twilite） 及零售至台灣之備用零件、
    配件、工具、手冊及其他在台銷售之相關物品，在台灣有獨
    家經銷權，另兩造於九十三年十二月三十日簽訂附加條款Ａ
    （Annexture A），約定九十四年Waterlase之每季最低銷售
    配額為五台、LaserSmile之每季最低銷售配額為二台，九十
    五年Waterlase之每季最低銷售配額為六台、LaserSmile之
    每季最低銷售配額為二台。然至九十四年十月三日止，原告
    有四項違約事由，亦即：1.原告於九十四年前三季僅賣出十
    二台Waterlase，顯然無法於九十四年達到系爭契約第五條
    及附加條款Ａ約定Waterlase之最低銷售配額約定；2.原告
    未於系爭契約生效後三十日內向被告提出台灣境內之行銷計
    劃（marketing plan for the Territory），亦未按季更新
    ，已違反系爭契約第八條約定；3.原告未於每季終止後三十
    日內向被告提出庫存報告（Inventory Status Reports），
    已違反系爭契約第九條約定；4.原告應於安裝BIOLASE之產
    品後七日內，針對每一客戶，向BIOLASE提出完整安裝報告
    （Installation report），惟原告未依約提出完整之安裝
    報告，已違反系爭合約第十條約定。嗣被告依系爭契約第一
    條第一項約定，於九十四年十月三日函知原告於六十日內具
    體修正上開違約行為，惟原告未於期限內補正，被告遂於九
    十四年十二月八日以函通知原告終止系爭契約。
  (二)又原告既主張系爭契約存在，依民事訴訟法第二百八十三條
    規定及系爭契約第十五條約定，應就系爭契約之準據法即美
    國加州法，負舉證責任。另原告以原告已分別於九十四年十
    一月二十七日提出行銷計劃及庫存報告，並於九十四年十一
    月二十八日提出安裝報告，且依系爭契約第五條約定，可知
    原告於九十三年及九十四年之配額已視為達到，復以系爭契
    約第五條並未賦予被告得在原告未達當季銷售配額時得立即
    終止系爭合約，亦無任何理由證明原告無法達到年度配額，
    而原告未能在限期前取得查驗登記，係可歸責於被告之事由
    所致等為由，稱系爭契約仍然存在。惟系爭契約第三條及第
    四條約定，乃要求原告應確實將被告之產品銷售出去，至少
    需達附件Ｃ所約定之配額。況據系爭契約第八條、第九條及
    第十條約定，原告應於系爭契約生效後三十內提出行銷計劃
    並應按年更新，應於每季結束後三十日內提出庫存報告，且
    應於安裝被告產品後七日內將個別客戶之資料提出安裝報告
    ，已明確要求原告之銷售額係銷售予終端使用者之額數，非
    謂原告向被告訂購之數額，此除能正確表彰被告之財務盈收
    及達成被告經營之目的，亦能防止被告因違反美國沙賓法案
    之規定而受處罰。至系爭契約第五條前段約定，乃確認系爭
    契約前二年之原告應達成之最低銷售配額即附件Ｃ，並非視
    為原告已達成系爭合約前二年之配額。且依附加條款Ａ約定
    ，原告九十四年之最低銷售配額，Waterlase每季最少五台
    、LaserSmile每季最少二台，縱如原告所稱前二季合計達十
    二台，其比例明顯不足。況該二季並無售出任何的LaserSmi
    le，無論原告賣出多少台Waterlase，均未能達成約定配額
    。而原告所電匯之金額並非訂金，被告已要求其提供銀行帳
    戶資料，以便被告退回該金額。
  (三)再者，原告稱其未能在限期前取得查驗登記，係可歸責於被
    告之事由，即被告遲延提供EIR及CFG等申請所需文件所致。
    惟就有關查驗登記之取得，被告每於原告來函後，即積極為
    原告準備並提供相關文件，要無任何遲延之處。另原告指稱
    被告於九十四年十月三日發函原告要求補正時，被告不知道
    原告之銷售數量，自無從主張原告賣出之數量未達配額。然
    原告縱未能提供正式之庫存報告予被告，被告仍可透過兩造
    之溝通聯繫，概略估算原告之銷售額。至原告稱系爭契約第
    五條約定之pro-rata乃比例之意思，是倘數量達到平均每季
    之水準，即符合系爭契約約定，非指當季未達數量即屬違約
    。惟按系爭契約第五條約定，係於每季末評算原告之執行成
    效，被告依此合理推斷原告於九十四年第四季恐無法達成最
    低之銷售配額，故依約通知原告改善，然原告無法改善，被
    告於九十四年十二月八日終止系爭契約，顯已逾系爭契約第
    一條約定之六十日，自屬合法，是原告指稱被告未依約通知
    其補正，顯與事實不符。至原告訴之聲明二欠缺訴訟要件，
    非屬合法之聲明，依民事訴訟法第二百四十九條規定，應予
    駁回。
三、證據：提出Exclusive Distribution Agreement一件、最高
    法院二十二年抗字第一○九九號判例要旨一件、Annexture
    A一件、Biolase函文一件、Email 五件、美金歷史匯率表一
    件（以上均影本）等件為證。
    理      由
一、本件原告起訴主張其於九十三年八月一日與被告簽訂獨家經
    銷合約，約定自九十三年八月一日起至九十六年七月三十一
    日止，原告就被告所生產及銷售之雷射儀器，包括但不限於
    the Waterlase、the LaserSmile（或Twilite）及零售至台
    灣之備用零件、配件、工具、手冊及其他在台銷售之相關物
    品，在台灣有獨家經銷權，並約定Waterlase於九十四年之
    每季配額為五台，於九十五年之每季配額為六台，每台經銷
    價為美金二萬三千五百元，嗣被告發函原告，稱原告有四點
    違約事由，要求原告補正，然其業已補正所要求事項，且已
    達到銷售配額要求，縱未達到配額，亦不屬違約，詎被告竟
    終止契約，其業已匯入五台WaterLase之訂金予被告，作為
    第三季訂單之訂金，當已滿足最低配額之要求，並於查驗登
    記獲准後，下第四季訂單予被告，原告之訂購量即為被告之
    銷售數字，兩造係以原告向被告訂購之數量，作為認定是否
    達到最低配額之標準，況被告僅提及WaterLase之訂購數量
    不足，原告就LaserSmile部分並無違約情事，被告依約並無
    終止權，至契約第五條約定係指當年度之數量達到平均每季
    之水準，即符合系爭契約之約定，非以當季是否達到標準認
    定原告是否違約，是縱以銷售至終端使用者之最低數量為準
    ，其有關WaterLas部分亦已達到每季平均五台之水準，自未
    違反系爭契約，被告自不能任意終止契約，為此訴請確認兩
    造間經銷關係存在云云；被告則以至九十四年十月三日止，
    原告有四項違約事由，亦即：1.九十四年前三季Waterlase
    之銷售額未達契約最低銷售配額約定，2.未依限向被告提出
    台灣境內之行銷計劃，亦未按季更新，3.未依限向被告提出
    庫存報告，4.未依約提出完整之安裝報告，應於被告通知限
    期補正，惟原告未於期限內補正，其遂發函通知原告終止系
    爭契約，系爭契約係要求原告應確實將被告之產品銷售予終
    端使用者，非謂原告向被告訂購之數額，縱如原告所稱其前
    二季銷售LaserSmile合計達十二台，其比例亦明顯不足，至
    有關取得查驗登記之相關文件，被告在原告來函後，均積極
    準備並提供，並無任何遲延，系爭契約第五條約定，係於每
    季末評算原告之執行成效，被告依此合理推斷原告於九十四
    年第四季恐無法達成最低之銷售配額，故依約通知原告改善
    ，然原告無法改善，被告始終止系爭契約，原告指稱被告未
    依約通知其補正，顯與事實不符，是原告提起本件請求，自
    無理由，應予駁回等語資為抗辯。
二、按確認法律關係之訴，非原告有即受確認判決之法律上利益
    者，不得提起之，民事訴訟法第二百四十七條第一項前段定
    有明文，本件原告主張其與被告間有經銷合約，惟因被告違
    法終止，致影響其權益，為此自有訴請確認兩造間經銷契約
    繼續有效存在等語，經核有關兩造間經銷契約是否繼續存在
    ，確實攸關原告權利，依上開規定意旨，其訴請確認兩造間
    經銷契約存在一節，自得提起本件確認訴訟，合先敘明。經
    查，本件兩造均不否認雙方於九十三年八月一日簽訂獨家經
    銷合約，約定自九十三年八月一日起至九十六年七月三十一
    日止，原告就被告所生產及銷售之雷射儀器，包括但不限於
    the Waterlase、the LaserSmile（或Twilite）及零售至台
    灣之備用零件、配件、工具、手冊及其他在台銷售之相關物
    品，在台灣有獨家經銷權，並約定Waterlase於九十四年之
    每季配額為五台，於九十五年之每季配額為六台，每台經銷
    價為美金二萬三千五百元，嗣被告於九十四年十月三日發函
    原告，稱原告有四點違約事由，亦即原告未於九十三年八月
    三十日前提出市場計畫並按季更新，亦未提出存貨現況報告
    ，且未提出詳細之安裝報告，及原告於九十四年前三季所訂
    購之Waterlase systems未達約定配額，要求原告於九十四
    年十二月七日前補正，嗣被告以原告未於期限內補正為由，
    於九十四年十二月八日以函通知原告終止系爭契約，上開事
    實有Exclusive Distribution Agreement、Email、Biola
    se函文等件影本為證，堪信為真實。本件兩造爭執之主要重
    點，乃在於原告是否確有違約情事，倘原告確有違約事由，
    則被告即得依約終止契約，否則，原告主張兩造間經銷契約
    關係繼續存在，即有理由。茲就本件原告是否確有違反兩造
    契約情形，論述如下。
三、依被告所述，本件原告違約事由計有如下四項，亦即：1.原
    告於九十四年前三季僅賣出十二台Waterlase，顯然無法於
    九十四年達到系爭契約第五條及附加條款Ａ約定Waterlase
    之最低銷售配額約定；2.原告未於系爭契約生效後三十日內
    向被告提出台灣境內之行銷計劃（marketing plan for the
    Territory），亦未按季更新，已違反系爭契約第八條約定
    ；3.原告未於每季終止後三十日內向被告提出庫存報告（
    Inventory Status Reports），已違反系爭契約第九條約定
    ；4.原告應於安裝BIOLASE之產品後七日內，針對每一客戶
    ，向BIOLASE提出完整安裝報告（Installation report），
    惟原告未依約提出完整之安裝報告，已違反系爭合約第十條
    約定。茲先就被告上揭所述事由第一項為論，依兩造所簽訂
    之Exclusive Distribution Agreement第五條約定：「BIO
    LASE公司與經銷商將在每季終了作銷售業績檢討，以評估經
    銷商之銷售業績是否達到年度配額，作為預估基礎。倘經銷
    商未能達到預估之銷售業績，且能合理顯示經銷商將無法完
    成Waterlase、Twilite/Lasersmile最低銷售配額時，BIOLA
    CE公司得選擇修改條款以另覓其他經銷管道或終止系爭契約
    （．．．BIOLASE and The Distributor will conduct a
    performan ce review after the end of each calendar
    quarter to assess the performance of The Distributor
    in meeting its annual sales quota on a pro-rata
    basis. In the event The Distributor is not achieving
    a pro-rata sales performance which would reasonably
    indicate that it will meet its minimum sales quotas
    for the Waterlase and for the Twilite/Lasersmile,
    BIOLASE may at its option alter the terms of this
    Agreement to give BIOLASE the right to sell through
    other channels in the Territory or to terminate the
    Agreement.）」（參原證一），依此一約定，可知兩造係約
    定在每季終了時，即共同對當季銷售業績做檢討，且以此作
    為推論原告是否能完成年度銷售配額之依據，並由被告依該
    業績結果決定是否另覓經銷管道或終止契約之依據，換言之
    ，倘原告銷售業績不佳，被告得選擇修改條款以另覓管道，
    或終止契約，此一決定權在被告。又進一步申論，被告決定
    另覓銷售管道或終止契約之依據，係以原告「每季」之銷售
    業績作為判斷資料，倘該資料合理推論（reasonably in-
    dicate）原告可能無法達到年度銷售配額時，被告即得自上
    述兩種選擇中擇一決行。原告主張此一業績檢討階段係以「
    年」為單位，非以「季」為判斷依據云云，不惟與上述約定
    條文不符，且倘如原告所述係以「年」為單位，則年度結束
    後若原告無法達到銷售配額，則其無法達成銷售配額之事實
    業已確定，何須「合理推論」？又倘係以「年」為單位，兩
    造又何須多此一舉在每季做業績檢討？蓋檢討所得之結果既
    無任何效力，兩造自可約定年度末作檢討，毋庸煩勞於每季
    做估算。考兩造此一約定，其目的在於使被告能達成年度銷
    售額，倘其所授權之經銷商無法完成其年度銷售額，勢必影
    響被告年度業績，若此一無法完成年度銷售額之結果在年度
    結束前已可預見，以授權者即被告之立場而言，自無坐待此
    一結果來臨之必要，因此此一經銷契約賦予被告得選擇有利
    於自己利益之營業行為權利，於評估其所授權之經銷商可能
    無法完成年度銷售配額前，及時做授權行為之調整，以達到
    維護自己利益目的。茲依本件兩造所簽訂之系爭經銷合約書
    附件Ｃ（Exhibit C）約定，原告於九十四年（2005）就Wa-
    terlase應銷售之配額總計為二十九台，分別為第一季七台
    、第二季七台，第三季八台及第四季七台，惟嗣後被告為因
    應原告銷售上之實際困難，乃於九十三年（2004）十二月三
    十日發函原告，同意縮減銷售配額為Waterlase每季五台、
    LaserSmile每季二台（參被證二），惟原告實際銷售Water-
    lase之數量僅為十台，分別為第一季四台、第二季四台、第
    三季一台、第四季一台（參被證八第二頁），明顯低於約定
    之應銷售額數量，而LaserSmile實際之銷售數量則為六台，
    未達約定之八台，因此，被告於九十四年十月三日發函通知
    原告，告知原告銷售額未達約定數量，有違反契約第五條情
    形，同時告知另有1.未依限向被告提出台灣境內之行銷計劃
    ，亦未按季更新，2.未依限向被告提出庫存報告，3.未依約
    提出完整之安裝報告等違約情形。
四、原告對於其確實未能達到約定銷售配額一節並不爭執，惟主
    張契約約定數量係指其下訂單之數量，並非售予終端用戶之
    數量，而其於九十四年十二月七日匯入五台WaterLase之訂
    金美金一萬八千七百五十元予被告，作為第三季訂單之訂金
    ，即已滿足最低配額之要求，並於查驗登記獲准後，即於九
    十四年十二月二十七日下第四季訂單予被告，是其並無違反
    契約約定情形。惟查，本件原告僅係支付訂金予被告，並非
    支付完整總價，可否認為業已完成實際銷售，非無疑問。以
    被告立場而言，其約定原告每季應達到之銷售配額，目的在
    於獲得符合該銷售額之價款，倘無法獲得該價款，對被告而
    言，並不符合真正銷售之目的，是原告僅係支付訂金，不足
    以認為原告業已銷售符合約定數量之商品。又兩造所簽訂之
    契約條款，係指原告應經銷（distribute）或銷售（sell）
    系爭產品，並非指原告僅需購買（purchase）或下定（or-
    der），此一系爭契約第二段Recitals有關經銷商之契約行
    為約定為「希望購買系爭產品並在台灣地區銷售（wishes
    to purchase the Products and wishes to resell them
    in Taiwan.）」等語即明。況倘若原告僅需向被告下訂購買
    系爭產品即足，則兩造簽訂買賣契約即可，毋須簽訂經銷契
    約，兩造既係簽訂經銷契約，自不能將系爭經銷契約解釋為
    僅需原告向被告下定，即符合兩造所約定之年度銷售配額。
    是原告上開主張，顯無理由。而依系爭契約條款（Coven-
    ants）第一條約定，倘經銷商有任何違反系爭契約約定或條
    件，包括未能達到此處或系爭契約第五條所約定之最低銷售
    配額，且無法在BIOLASE公司通知後六十天內改善者，BIO-
    LASE公司得選擇修改契約條款另覓其他銷售管道或終止系爭
    契約（In the event The Distributor is no in complian
    -ce with any of the terms and conditions of this
    Agreement, including meeting the minimum quotas as
    specified erein and as discussed more fully in para-
    graph 5 herein, and fails to correct such non-compli
    -ance within sixty(60) days of notice from BIOLASE,
    then BIOLASE may at its option modify the terms of
    this Agreement to give BIOLASE the right to sell th
    -rough other channels in the Territory or to termi-
    nate the Agreement.）。本件被告係在九十四年十月三日
    發函通知原告補正其未達約定銷售配額之情事，詎原告於九
    十四年結束後，並未改善上開缺失，其年度銷售數額確實未
    達約定配額，被告因此於九十四年十二月八日再度發函原告
    通知終止契約（參被證四），其自發函通知改善至通知終止
    契約，業已符合六十日之改善期間約定，自應認為被告終止
    契約為有理由。而本件兩造之契約既經被告合法終止，原告
    起訴訴請確認兩造間經銷契約存在，並禁止被告於系爭獨家
    經銷合約「有效期間」內，就其生產及銷售之雷射儀器，包
    括但不限於the Waterlase、the LaserSmile（或Twilite）
    、及零售至台灣之備用零件、配件、工具、手冊及其他在台
    銷售之相關物品，委託或授權他人在台灣販賣或為上述目的
    而進口云云，即無理由，應予駁回。
五、本件原告既確有未能達到約定年度銷售額之違約情形，被告
    執此一項，即得主張終止契約，是被告所指原告另有其他違
    約情形，以及原告主張其他違約情形均已改善補正云云，無
    論是否真正，均已無礙於被告終止系爭契約之合法性，是兩
    造其於攻擊防禦方法，自無庸再予一一贅述，附此敘明。
結論：本件原告之訴為無理由，依民事訴訟法第七十八條，判決
如主文。
中    華    民    國    95    年     8    月    18    日
                      民事第二庭法  官  汪漢卿
以上正本係照原本作成
如對本判決上訴，須於判決送達後20日內向本院提出上訴狀
中    華    民    國    95    年     8    月    18    日
                                書記官  許婉如


司法院資訊處製作；財團法人民間司法改革基金會備份。
